【裁判字號】    93,建,219
【裁判日期】    950428
【裁判案由】    損害賠償
【裁判全文】
臺灣臺北地方法院民事判決               93年度建字第219號
原      告
即反訴被告  國立台灣師範大學
法定代理人  丁○○
訴訟代理人  羅正展律師
輔  佐  人  丙○○
            甲○
被      告
即反訴原告  元國水電工程有限公司
法定代理人  乙○○
訴訟代理人  徐士斌律師
被      告  蔡再發即一達電機技師事務所
訴訟代理人  方智雄律師
上列當事人間損害賠償事件，本院於九十五年三月二十一日言詞
辯論終結，判決如下：
    主      文
原告之訴及假執行聲請均駁回。
訴訟費用由原告負擔。
反訴原告之訴及假執行聲請均駁回。
反訴訴訟費用由反訴原告負擔。
    事實及理由
壹、本訴部分：
一、程序方面：
  (一)按訴狀送達後，原告不得將原訴變更或追加他訴；但經被告
    同意或不甚礙被告之防禦及訴訟之終結者，不在此限，民事
    訴訟法第二百五十五條第一項定有明文。
  (二)本件原告於民國93年7月5日提起本訴，主張依工作物瑕疵擔
    保請求權，請求被告連帶給付新台幣（下同）60萬元。又於
    93年11月19日為訴之追加，主張原告與被告蔡再發即一達電
    機技師事務所、元國水電工程有限公司（下稱元國公司）曾
    於92年9月18日達成協議，約定被告應無償施作而拒不施作
    ，為此本於和解契約請求被告給付60萬元等語。
  (三)經查原告於起訴狀即已載明：「上開工成完工驗收後，於91
    年間發現部分施工內容與工程說明書不符……嗣經雙方開會
    協商結果，元國公司表示願無條件負責更換改善……以上有
    『學一舍87年電氣設備增設改善工程』施工內容檢討與後續
    工作會議紀錄（原證4）以及蔡再發技師轉送元國公司『學
    一舍87年電氣設備增設改善工程』工程改善計畫書可查（原
    證5）。不料元國公司於施作部分改善工程後，不再施作…
    …」等語（本院卷一第4頁）。從而據此足證原告請求之基
    礎事實應屬同一。況且被告亦均於93年8月20日具狀否認原
    證4、5為原工程之一部分，辯稱該部分為另一新的改善工程
    （本院卷一第23頁反面、31-32頁）。則據此足證原告訴之
    追加，並無礙於被告之防禦。從而原告訴之追加應予准許，
    合先敘明。
二、原告主張：
  (一)原告為改善及增設四棟學生宿舍之電氣設備，乃於87年2 月
    間，委託被告蔡再發設計，以及發包被告元國公司承攬增設
    750KVA即75萬伏特高壓電源變壓器計兩台，工程總價1534萬
    元，係屬土地上之工作物或此等工作物之重大修繕工程，且
    因事涉高壓設備之增設，須由被告負責向台灣電力股份有限
    公司（下稱台電公司）辦理設計、圖審、工程報竣、檢驗、
    送電、提昇用電契約容量等事項完成，始為完工。
  (二)依工程合約規定，本配線工程須用600伏特、直徑125公釐之
    XLPE電纜線施作。但被告元國公司卻以直徑250公釐之XLPE
    電纜線以及次等材料IV電纜線施作，且將整條型電纜線切斷
    施工，增加電纜線接點近一百處。按電纜線每銜接一處，則
    多增加一處可能發生事故點燃率，違反依工程合約「線槽或
    管線內不得有分歧點，電線為整條型」規定。且本電氣設備
    工程，同一迴路電線須配置在同一金屬管內，但被告元國公
    司竟將同一迴路電線分開配置，每支直徑75公釐金屬管只配
    置二條電線，如此施工，會造成磁場不平衡，產生渦流，致
    使金屬管發熱，易發生危險，違反工程合約之設計。又本電
    氣設備工程應用低壓比流器 (CT)600V 500A/5A15VA樹脂全
    模鑄型，但被告元國公司卻未依約施作。
  (三)對於上述偷工減料以及違約未施工情形，被告蔡再發技師未
    盡監造之責，且於其所製作之監工日報上竟為符合法規完工
    之不實記載。嗣後三方當事人於92年9月18日召開本件工程
    施工會議，會議中就本件工程施工內容與合約規定不符部分
    及其後續處理討論，經決議由被告蔡再發及元國公司，依原
    工程合約內容，將不符合施工規範部分，於二個月內無條件
    全部改善完畢，其費用由被告負擔。詎被告於施作部分改善
    工程後，卻不再施作，而有(1)男莊敬及女自強宿舍低壓盤開
    關工程，(2)低壓盤內不同線徑、不同迴路整理、增設分路開
    關及開關箱工程，(3)各棟第一層NFB2P50AF40AT15KA等工程
    未施作，經原告另行發包施作，共支出60萬元而受有損害。
    為此提起本訴，並聲明：被告應連帶給付原告60萬元，及自
    起訴狀繕本送達翌日即93年7月15日起至清償日止，按年息
    5%計算之利息。
三、被告元國公司辯稱：
  (一)系爭工程已完工：
    1.兩造簽約後於施工中，兩造復合意設計變更工程，合計追
      加工程款43萬8726元，被告遂依台電公司審訖設計圖及設
      計變更工程施工完成，經原告於87年6月9日驗收合格。原
      告於加減帳會議時，以其預算問題，要求追加減帳後，追
      加工程款43萬8726元由被告自行吸收，經被告於87年9月
      27日簽名蓋章同意後，原告之營繕組始於87年10月1日簽
      報結案。
    2.被告於87年8月4日依約代原告辦理向台電公司申請竣工檢
      驗送電，台電公司亦於87年8月19日施工送電，惟原告始
      終未能提供申報竣工檢驗所需之資料予被告，以補正報竣
      檢驗手續，經原告先後二次要求被告代向台電公司申請展
      延後，原告仍無法補正報竣檢驗所需文件資料，原告竟自
      行於89年10月向台電公司取消該報竣檢驗之申請案。則原
      告既未能為必要之協力行為，被告依民法第230條之規定
      ，自不負給付遲延之債務不履行責任。
  (二)原告之瑕疵擔保請求權已罹於時效：
    1.依系爭工程合約第3條約定，投標須知為工程合約之一部
      分，而投標須知第13條第3款規定，本工程自驗收合格之
      日起保固1年，原告於保固期限屆滿後，亦已依約發還保
      因金予被告。且原告亦於民法第498條第1項規定之瑕疵發
      現期間一年屆滿後，始因原告於92年7月間發包他人承攬
      學生寢室窗型冷氣安裝工程，預估用電量約1124ＫＷ，將
      使宿舍總用電量達1900ＫＷ，超約用電，增加電費甚鉅，
      而借詞被告87年間承攬系爭工程之施工項目與合約材料表
      內容有差異，及當時無變更程序之相關資料為理由，主張
      系爭工程有瑕疵，要求被告承作改善工程，實無理由。
    2.被告於87年間承攬系爭工程，僅係在原告原有建築物之學
      生宿舍及地下室之天花板，更換電線、插座、設置電錶之
      分錶而已，並非對於原有建築物為重大修繕，且兩造當時
      既因施工之必要，合意對原工程合約部分為設計變更工程
      ，嗣後被告均依台電公司審訖設計圖及設計變更工程而施
      工，經驗收合格，並無瑕疵，亦無故意不告知工作瑕疵之
      情形，自無適用民法第499條或民法第500條規定之餘地。
  (三)兩造並未於92年9月18日達成協議，成立和解契約：按原告
    於92年7月間藉詞被告承攬系爭工程有瑕疵，而於92年9月18
    日邀集被告召開會議，會中被告已明確表示：「當初協議要
    改的（指87年間設計變更工程），不可能同意再改成錯的」
    ，更未曾表示無條件承作改善工程費用由廠商自行負責，會
    議最後並未達成決議，此有原告提出之會議錄音帶在卷可稽
    ，兩造之意思表示並未一致，並未成立和解契約。
  (四)被告並聲明：原告之訴及假執行之聲請駁回，如受不利判決
    ，願供擔保，請求免為假執行。
四、被告蔡再發辯稱：
  (一)本件工程業於87年5月30日完工，同年6月9日完成驗收：
    1.依原告提出「學一舍87年電氣設備增設改善工程」採購案
      會計室提供相關資料彙整報告（簡稱採購案資料）第148
      頁營繕工程結算驗收證明書可證，系爭工程已完工。且原
      告亦於起訴狀第2頁第3項自認：「上開工程完工驗收」無
      訛。原告業於87年10月14日，給付被告蔡再發工程委任酬
      金52萬4502元。
    2.原告主張本件工程未經台電公司檢驗送電，不能視為完工
      一節，查本件學生宿舍於完工時即已送電，使用至今八年
      餘未曾斷電。且同案被告元國公司於87年8月4日已向台電
      公司提出申請檢驗，原告因故自行取消該案之申請，其未
      完成檢驗責任全在原告一方，應視為被告已經申請並經檢
      驗完成。
  (二)本件工程並無瑕疵：蓋本件施工中為配合現場情況，被告經
    原告事先同意，變動部分施工方式，因此增加之費用43萬
    8726元，由同案被告元國公司自行負擔，該變更部分並非瑕
    疵。
  (三)被告蔡再發並無監工或驗收不力之情形：
    原告自認本件工程在87年6月間，已驗收及付款，蔡再發若
    有監工與驗收不力之情形，原告不可能同意驗收及付款。何
    況該工程驗收後，即送電交該校數千名住校學生使用，迄今
    已有八年之久，未聞有何公共安全事件之發生，因此應無監
    工或驗收不力之情事。
  (四)系爭工程瑕疵擔保期間為1年：本件工程之保固期限為自驗
    收日起1年，業於民國88年8月3日期滿。本案工程款1534萬
    元，其施作528間寢室電源設備，每間寢室分配之工程款僅
    為2萬9000元，因此不屬重大工程。
  (五)92年9月18日之會議，三方並未成立和解契約：
    1.本件工程已逾保固期限，被告不須負擔瑕疵擔保責任，因
      此與原告無成立和解之必要。原告致被告之91年11月5日
      函，係邀請被告辦理者為原告學一舍擬增設548台冷氣機
      ，預估用電需求1124KW，為配合此項新增冷氣機電機設備
      ，及改壓工程（87年工程之電壓為110伏特電壓，92年新
      增冷氣機之電壓須改為220伏特）、換裝等材料所需費用
      ，請被告詳細評估並說明施工內容，以憑辦理預算。並非
      被告於87年承攬之工程有何瑕疵，通知被告前往協商修補
      。因此兩造無成立和解之原因存在。
    2.原告於92年7月21日完成548台冷氣機之安裝工程（由他人
      承攬），因此必須增加用電需求1124KW，及將原110伏特
      改為220伏特高壓，本不在被告87年間承造工程範圍內，
      應屬另件新工程，原告理應招標由廠商承作，被告無免費
      施作之義務。因此原告主張被告同意免費施作云云，違背
      一般經驗法則。
    3.原告交付被告之92年9月18日會議錄音帶，並無被告與原
      告和解，答應願無償為原告施作之錄音，因此原告主張被
      告同意無償修補云云，顯無可採。
  (六)被告並聲明：原告之訴及假執行之聲請駁回，如受不利判決
    ，願供擔保，請求免為假執行。
五、兩造不爭執之事實：
  (一)原告與被告蔡再發於87年2月間，簽訂「國立台灣師範大學
    校本部學生宿舍電氣設備增設改善工程工程委託契約」，由
    原告委託被告蔡再發辦理工程設計及監造事宜，有契約影本
    一份附卷可稽（本院卷一第7-11頁）。原告復於87年2月間
    ，與被告元國公司訂立「工程合約書」，由元國公司承攬本
    件工程，有合約書影本一份可按（即原證2、證物外放）。
  (二)原告於92年9月18日召開「學一舍87年電力設備增設改善工
    程」施工內容檢討與後續工作會議，邀集被告元國公司、蔡
    再發等人進行討論。
六、原告主張本件尚未完工云云，被告則辯稱業於87年5月30日
    完工，87年6月9日完成驗收等語。
  (一)經查系爭工程確實於87年5月30日完工，87年6月9日經原告
    准予驗收完成，原告並給付被告元國公司工程尾款737萬
    1535元、退還工程保證金230萬元，有原告出具之營繕工程
    結算驗收證明書、簽呈、黏貼憑證用紙及統一發票影本各一
    份在卷可稽（參見原證20即國立台灣師範大學「學一舍87年
    電氣設備增設改善工程」採購案會計室提供相關資料彙整報
    告第148、144-145、147頁、證物外放）。且原告業於87年
    10月14日，給付承攬報酬52萬4502元予被告蔡再發，並匯入
    台灣省合作金庫古亭支庫帳號0000000000000，戶名：一達
    電機技師事務所之帳戶，亦有存款存摺影本一份可證（本院
    卷1第25-26頁），足證系爭工程確實已經完工，否則原告不
    可能給付承攬報酬。且原告亦於起訴狀自陳「上開工程完工
    驗收」，有起訴狀一份可按（本院卷一第4頁），益證系爭
    工程業已完工。
  (二)次查系爭「工程合約書」第13頁「一般說明」第3條固然約
    定：「本工程以台電檢驗合格，送電完成，始為完工」。惟
    查系爭電器設備增設改善工程，業經被告蔡再發於87年3 月
    4日向台電公司申請辦理圖審，惟因送審資料並無改壓設計
    ，故蔡再發撤回申請並領回原送審資料；並於87年6月18日
    提出檢討改善後設計圖面，重新辦理電器設備增加及改壓圖
    審，並於87年7月17日圖審訖。被告復於87年8月4日依約代
    原告辦理向台電公司申請竣工檢驗送電（受理號碼：370428
    、670293），台電公司亦於87年8月19日外線施工完成並已
    送電，惟因原告始終未能提供申報竣工檢驗所需文件予被告
    ，即原告於82年間及83年間分別發包他人承攬之電氣設備增
    設工程之電氣設備器材出廠證明、測試合格報告等資料，以
    補正報竣檢驗手續，經原告先後二次要求被告代向台電公司
    申請展延後，原告仍無法補正報竣檢驗所需文件資料，原告
    即自行於89年10月向台電公司撤回該報竣檢驗之申請案，為
    原告所不爭執，並有台電公司台北市區營業處函影本一份可
    稽（本院卷1第37-38頁）。足證系爭工程固然未經台電檢驗
    合格並送電完成，惟查此係不可歸責於被告之事由所致，被
    告自無給付遲延之債務不履行責任可言。況且依「工程合約
    書」之約定，系爭工程雖然以台電檢驗合格，送電完成，始
    為完工；惟查原告既已准許系爭工程驗收完成，並已給付承
    攬報酬予被告，足證系爭工程已經完工，有如前述。則原告
    既同意不以「檢驗合格、送電完成」為完工之要件，並准許
    系爭工程驗收完成在先，自不得於事後再執該項約定否認系
    爭工程業已完工。是被告此部分所辯，應屬可信，原告之主
    張，並無理由。
七、原告主張系爭工程有以下瑕疵：部分施工內容與工程說明書
    不符、施工材料與工程標單不符、監工與驗收不力云云，被
    告則否認之。
  (一)按「工程合約書」（即原證2、證物外放）第50頁「工程標
    單」Ｅ項配線工程規定，系爭工程須用600伏特、直徑125公
    釐之XLPE電纜線施作。又依系爭「工程合約書」第49頁「工
    程標單」Ｄ項線槽配設工程規定，系爭工程，一迴路四條電
    線、或多迴路多條電線，須配置在不同尺寸之鐵製配線槽內
    。但被告元國公司卻以直徑250公釐之XLPE電纜線以及次等
    材料IV電纜線施作，且將同一迴路電線分開配置，每支直徑
    75公釐金屬管只配置二條電線，均為被告元國公司及蔡再發
    所不爭執。
    1.被告元國公司及蔡再發均辯稱：因施工現場天花板內空間
      不足，無法施作線槽，改以75公釐鐵管配管，乃依原告及
      技師討論結果施工，而配線是依台電審訖設計圖配設250
      公釐線徑施作。至於工程標單僅係供參考之用，被告依台
      電審訖設計圖施工並無不當。且兩造亦均據此辦理設計變
      更工程追加減帳。而系爭工程，於87年5月30日完工送電
      使用，迄92年7月間原告另行發包學生寢室窗型冷氣安裝
      工程予他人承做為止，已歷六年之久，亦始終一切運作正
      常等語。
    2.經查原告與被告元國公司、蔡再發確實曾於87年9月29日
      合意變更設計工程，有合約書影本一份在卷可稽（本院卷
      一第78-100頁即被證5）。原告雖否認之，並辯稱：有關
      工程設計變更，須經一定法定程序，而上開變更計畫未經
      法定程序，亦未經原告簽章認可，對原告不生效力云云。
      惟查原告所提出之原證20即國立台灣師範大學「學一舍87
      年電氣設備增設改善工程」採購案會計室提供相關資料彙
      整報告（證物外放），其中第150-172頁即為上開設計變
      更工程合約書影本，其內容與被告所提出之被證5完全相
      同，且原告所提出之合約書影本，並蓋有原告會計室之騎
      縫章。又原告總務處營繕組於87年10月1日簽呈中亦載明
      ：「本工程於施工中因配合使用單位與學生反應要求增加
      寢室內部桌前單聯插座加裝為雙聯插座及地下室主開關箱
      至各層樓電源配線線槽，因地下室天花板佈滿管線佔滿空
      間，配線槽無法施工，改以金屬管配線，經加減帳後工程
      費需追加計新台幣438726元，擬建議同意工程部份變更及
      增加工程款由廠商自行吸收」，並經核准在案，有該簽呈
      影本一份可稽（原證20第144頁、證物外放），足證原告
      之人員確實代理原告與被告合意變更系爭工程設計，從而
      原告代理人之變更設計意思表示，應對原告發生效力。至
      於原告之代理人變更工程設計未經法定程序，僅為原告所
      屬人員有無行政疏失問題，並不影響私法上意思表示之效
      力。是原告此部分所辯，並不可採。
    3.而依該項變更設計後之工程標單所示，系爭配線工程確實
      改用600伏特、直徑250公釐之XLPE電纜線施作；且系爭線
      槽管排槽配設工程，確實由四種不同尺寸之鐵製配線槽，
      改為二種不同尺寸之直式線槽，並配用EMT管E75、EMT管
      E25（本院卷一第82、87、92、97頁）。則原告雖主張：
      該項變更設計，有安全上顧慮，如此施工，會造成磁場不
      平衡，產生渦流，致使金屬管發熱，易發生危險云云；惟
      查原告既已同意變更設計，改用直徑250公釐之XLPE電纜
      線施作，並將同一迴路電線分開配置，即不得再據此主張
      該項施工具有瑕疵。是被告此部分所辯，應屬可採。
  (二)又依「工程合約書」第14頁「一般說明」第18條約定，線槽
    或管線內不得有分歧點，電線為整條型。且依「工程合約書
    」第48頁「工程標單」項目14規定，系爭工程應使用低壓比
    流器 (CT)600V 500A/5A 15VA樹脂全模鑄型。
    1.被告元國公司並未依約施作，且將整條型電纜線切斷施工
      ，增加電纜線接點近100處，均為被告元國公司及蔡再發
      所不爭執。惟被告均辯稱：兩造業已合意變更設計，被告
      係依照變更後設計施工云云。
    2.然查該項合意變更設計，並未允許被告元國公司得將整條
      型電纜線切斷施工，增加電纜線接點近100處，而電纜線
      每銜接一處，即增加一處可能發生事故點燃率；且關於低
      壓總開關盤增設改善工程部分，則仍應使用低壓比流器
      (CT)600V 500A/5A 15VA樹脂全模鑄型，並未變更設計，
      亦有該變更設計合約書影本可證。則元國公司既未依約施
      作，應認為系爭工程即具有減少契約預定效用之瑕疵。且
      系爭大樓迄今雖未發生火災，但不表示確實安全無虞，是
      據此不能為有利於被告元國公司之認定。是原告主張系爭
      工程有以下瑕疵：部分施工內容與工程說明書不符（將整
      條型電纜線切斷施工）、施工材料與工程標單不符（使用
      低壓比流器 (CT)600V 500A/5A 15VA樹脂全模鑄型），為
      有理由。被告此部分所辯，並不足採。
  (三)系爭工程既有如上所述之瑕疵，而被告蔡再發負責監造，對
    於元國公司之上開違約施工行為，竟未及時發現、亦未立即
    加以制止，即為監工不力。且被告元國公司切斷電纜線後施
    工，再加以銜接，屬於外觀上可輕易發現之瑕疵；又被告蔡
    再發如善盡善良管理人之注意義務，亦可輕易發現被告元國
    公司未依約使用低壓比流器 (CT)600V 500A/5A 15VA樹脂全
    模鑄型，益證被告蔡再發確實監工不力。是原告此部分主張
    ，應屬有據。被告此部分所辯，並不足信。
八、被告辯稱：原告之瑕疵擔保請求權，已因瑕疵發見除斥期間
    經過而消滅等語。原告則主張：系爭工程總價達1534萬元，
    屬於土地上之工作物或為此等工作物之重大修繕工程，且被
    告又故意不告知其工作之瑕疵，故依民法第499條、第500條
    規定，原告之瑕疵發見期間應延長為10年云云。
  (一)按系爭「工程合約書」第1條固約定，系爭工程需依照該合
    約所附之圖樣、標單及各項文件等辦理，從而系爭工程之「
    比價投標須知」即應構成系爭工程合約之一部分，而為兩造
    所遵循。又依系爭工程比價投標須知第13條第3款規定：「
    本工程於驗收合格，並繳交百分之一保固金後付清尾款，本
    工程自驗收合格日起保固一年」，有該「比價投標須知」影
    本一份可稽（即原證2第10頁、證物外放）。
  (二)惟按民法第493條至第495條所規定定作人之權利，如其瑕疵
    自工作交付後經過一年始發見者，不得主張；又工作為建築
    物或其他土地上之工作物或為此等工作物之重大之修繕者，
    前條所定之期限，延為五年；另民法第498條及第499條所定
    之期限，得以契約加長，但不得減短，民法第498條第1項、
    第499條、第501條亦有明文。從而本件是否有民法第499 條
    、第500條規定之適用，即有先予說明之必要。
    1.按民法債編承攬一節，除民法第499條中有「工作為建築
      物」、「或為此等工作物之重大之修繕者」之用語外，第
      513條法定抵押權中亦有相同用語。而民法第513條之建築
      物，係指建築物本身結構體而言，若承攬之工作為木工、
      水電或僅為小部分之泥作工程，自不生法定抵押權之問題
      （最高法院92年度台上字第1767號判決意旨參照）。則基
      於法律內在體系之一致性，民法第499條關於「工作物之
      重大修繕」之認定，應與第513條為相同之解釋。
    2.經查系爭學生宿舍電器設備增設改善工程，其內容為學生
      宿舍各寢室增設電源設備，供照明、電腦及其他設備用電
      ，而於既有高壓變電室內增設變壓器兩台，各寢室設計費
      電表一只，各寢室電源單相三線120V/208V，採線槽及PVC
      電纜配線，高壓主開關盤與增設高壓開關盤兩盤等，有系
      爭合約書附件「工程概述」影本一份可稽（即原證2第11
      頁、證物外放）。則揆諸前揭說明，系爭工程總價雖高達
      1534萬元，但僅屬於增加建築物使用效能之工作，並非建
      築結構體之工作。而本件原告所主張之瑕疵，係將整條型
      電纜線切斷施工、使用低壓比流器 (CT)600V 500A/5A
      15VA樹脂全模鑄型，均非建築物本身結構體之瑕疵，而係
      有關電氣工程之一般瑕疵。從而原告主張系爭工程之瑕疵
      發見期間，應適用民法第499條規定而延長為5年云云，並
      無理由。被告此部分所辯，應為可採。
    3.惟查被告元國公司違約切斷電纜線後施工，再加以銜接，
      復未依約使用低壓比流器 (CT)600V 500A/5A 15VA樹脂全
      模鑄型，則衡諸一般常情，被告元國公司就該等瑕疵應屬
      知情。故原告主張元國公司故意不告知其工作之瑕疵，從
      而系爭工程之瑕疵發見期間，應依民法第500條規定延長
      為5年等語，應屬可採。然查系爭工程業於87年6月9日經
      原告驗收完成，則原告之瑕疵發見除斥期間即於92年6月8
      日屆滿；而原告遲至93年7月5日始提起本件訴訟，顯然其
      瑕疵發見期間已經經過，從而依民法第514條規定，原告
      之瑕疵修補費用償還請求權業已罹於時效。是被告此部分
      所辯，為有理由。
九、原告另主張：兩造三方當事人於92年9月18日開會，就本件
    工程施工內容與合約規定不符部分，決議由被告無償負責修
    繕，但被告並未全部履行完畢，致原告另行發包施作而受有
    60萬元損害云云。被告雖坦承出席該次會議，惟均辯稱並未
    達成決議等語。
  (一)經查依原告所提出之「學一舍87年電力設備增設改善工程」
    施工內容檢討與後續工作會議會議紀錄全文（含附件及與會
    人員討論內容大要、原告於93年12月7日庭呈證物、證物外
    放）所示，該會議重點在於討論系爭工程施工內容是否與合
    約規定相符，被告蔡再發及元國公司法定代理人均多次就如
    何進行改善工程發表意見。嗣後主席裁示：「我們就給你比
    較寬裕的時問，在六個禮拜以內，請蔡技師跟元國按照上一
    次的會議記錄，檢視師大與你們的工程合約內容，再次檢視
    工程合約內容，將原本不符合施工規範裡面的全部改善，並
    符合台電及政府的相關法規規定，可以嗎？給你們六個禮拜
    ，但是所需要的工程款由你們自行來負擔。但是這當中如果
    遇到困難的時候，由師大召開相關教授委員會，我們來合議
    ，合議就是說你要改變這個現場的施工狀況，或者甚至說你
    要改變你的設。警如說，我們由師大來召開相關教授委員會
    ，來作合議，看同意不同意，這樣可以嗎？」而被告元國公
    司法定代理人乙○○僅簡答稱：「可以」（參見前揭「與會
    人員討論內容大要」第18頁）。嗣後甲○秘書、主席再度發
    言之後，乙○○復稱：「但是當時工程施工中有一些工期問
    題，跟一些現場施工問題，有一些協議說要去做變更的，那
    個我要一併再改成跟原合約一樣嗎？當初協議要改的部分如
    何處理？」（參見前揭「與會人員討論內容大要」第19頁）
    。與會人員遂接續討論究竟系爭工程有無變更設計之問題，
    惟並未達成任何結論。最後被告蔡再發發言稱：「我補充意
    見，元國他也答應照原合約重新把他改善過來，如果在改善
    中間有碰到困難，譬如說天花板裡面線槽根本沒有辦法進去
    」，主席則裁示稱：「元國改善期間遇困難我們會召開委員
    會議，也會請委員現場勘查，合議解決。有關學生宿舍用電
    ，我們必須確定所有符合相關法規之後才能啟用」，會議至
    此全部結束（參見前揭「與會人員討論內容大要」第20頁）
    。從而據此足證，原告與被告元國公司、蔡再發雖曾達成初
    步共識，由被告負擔費用並進行改善工程，惟查改善之工程
    項目究竟為何？改善之方法為何？等等契約必要之點，兩造
    三方當事人之意思表示均未合致，因此不能認為兩造三方當
    事人就改善工程成立新和解契約。
  (二)次查依原告所作成之會議決議為：「一、學一舍目前使用電
    力系統設備確有安全問題存在，請原設計、規劃、監造一達
    電機技師事務所及原承攬廠商元國水電工程有限公司，依原
    工程合約內容，將不符合施工規範部分，於二個月內無條件
    全部改善完畢，以符合台電及政府相關法規規定，其費用由
    廠商自行負責……」有該會議紀錄摘要影本一份（本院卷一
    第136頁）附卷可稽。而該次會議之紀錄，雖經被告蔡再發
    及元國公司法定代理人乙○○於92年10月6日審閱後，於原
    告所製作函稿第一頁上簽名，有該函稿影本一份可稽（本院
    卷一第134頁）。惟查被告均辯稱：簽名僅表示收受並知悉
    該函稿而已，並非對該函稿內容為承諾之意思表示等語。經
    查該次會議主席為原告之總務長饒達欽，記錄則為原告人員
    丙○○；會議之進行先為主席報告，次就「學一舍87年電力
    設備使用安全檢討與後續工作會議」結論執行情形進行業務
    報告，再由原告總務處營繕組提案討論：「學一舍87年電氣
    設備增設改善工程施工內容與合約規定差異部分及其後續處
    理程序」，有該會議紀錄影本可稽（本院卷一第135-136頁
    ）。則據此足證，該項會議之召集、進行與決議，均由原告
    主導，而被告蔡再發及元國公司法定代理人乙○○雖曾出席
    ，並多次就如何進行改善工程發表意見，但並未就改善工程
    契約必要之點如工程項目、改善方法等，與原告達成意思表
    示合致。再者系爭會議紀錄係由原告所製作，被告蔡再發及
    元國公司法定代理人乙○○並未參與會議記錄，而僅於原告
    內部公文函稿上簽名，則據此不能認為被告之簽名即發生承
    認會議紀錄之效力。是被告辯稱簽名僅為收受之意等語，應
    屬可信。
  (三)按當事人對於必要之點，互相表示意思一致者，無論其為明
    示或默示，契約即為成立，民法第153條定有明文。
    1.經查本件原告與被告蔡再發及元國公司，雖曾於92年9月
      18日開會，就系爭工程施工內容與合約規定不符部分，決
      議由被告無償負責修繕；惟查兩造三方當事人對於改善之
      工程項目究竟為何？改善之方法為何？等等契約必要之點
      ，其意思表示均未合致，則揆諸前揭說明，即不能認為兩
      造三方當事人合意成立新的和解契約。
    2.次查被告蔡再發雖又於92年11月6日提出備忘錄一份，以
      轉送被告元國公司「學一舍87年電氣設備增設改善工程」
      工程改善計畫書予原告，有該備忘錄及計畫書影本各一份
      可稽（原證5、證物外放）。則該等備忘錄與計畫書，雖
      可認為係要約之意思表示，惟被告就該項要約，並未預先
      聲明其承諾無須通知，且依公共工程之習慣與系爭工程之
      性質，亦無從認為系爭工程要約之承諾無須通知；從而原
      告既並未為任何承諾之意思表示，則被告元國公司雖於92
      年11月起至93年2月間進場施作，為兩造所不爭執，然據
      此不能認為原告有可認為承諾之事實，亦無從認為兩造三
      方當事人間因意思實現而成立新的工程契約。
  (四)從而兩造三方當事人並未於92年9月18日締結新的和解契約
    ，亦不因被告元國公司於92年11月起至93年2月間進場施作
    而成立新的工程契約。是被告此部分所辯，應屬可信。原告
    主張被告於施作部分改善工程後，卻不再施作，致原告另行
    發包施作，共支出60萬元而受有損害云云，並無理由。
十、綜上所述，兩造三方當事人於87年間締結之系爭工程合約，
    業因被告於87年5月30日完工，而原告於87年6月9日完成驗
    收，並於87年10月間給付承攬報酬予被告，而全部履行契約
    完畢。系爭工程於87年9月29日經兩造三方當事人合意變更
    設計後，雖有下列瑕疵：被告元國公司將整條型電纜線切斷
    施工，且未使用低壓比流器(CT)600V 500A/5A 15VA樹脂全
    模鑄型，而被告蔡再發亦因監工不力而有違約情事，惟原告
    依民法第500條規定所享有之五年瑕疵發見除斥期間，業已
    經過，從而依民法第514條規定，原告之瑕疵修補費用償還
    請求權業已罹於時效。此外兩造三方當事人並未於92年9月
    18日締結新的和解契約，亦不因被告元國公司於92年11月起
    至93年2月間進場施作而成立新的工程契約。是被告所辯，
    應屬可信。從而原告主張：被告於施作部分改善工程後，卻
    不再施作，而有(1)男莊敬及女自強宿舍低壓盤開關工程，(2)
    低壓盤內不同線徑、不同迴路整理、增設分路開關及開關箱
    工程，(3)各棟第一層NFB2P50AF40AT15KA等工程未施作，經
    原告另行發包施作，共支出60萬元而受有損害云云，並無理
    由，應予駁回。原告之訴既無理由，則其假執行之聲請亦失
    所附麗，併予駁回。
貳、反訴部分：
一、反訴原告即元國公司主張：
    反訴被告於92年7月間藉詞反訴原告承攬系爭工程有瑕疵，
    致反訴原告在反訴被告欺瞞催促下，自92年12月間採購材料
    起至93年2月11日施作完成，總計工程費149萬9232元。反訴
    原告於93年2月13日致函反訴被告已施作完成，並請反訴被
    告提出87年間系爭工程變更設計追加減結算明細表；復於93
    年3月4日致函反訴被告，重申後續工作（即自92年12月間採
    購材料起至93年2月11日施作完成工作止），屬於87年系爭
    工程之變更，反訴被告無權強制反訴原告配合無償施作等語
    。嗣經反訴原告尋獲87年間承攬系爭工程之追加減明細資料
    ，乃於93年4月28日致函反訴被告請求給付工程款，反訴被
    告並於93年4月29日收到該存證信函。反訴原告係以營利為
    目的之公司，爰依民法第491條之規定，提起反訴，並聲明
    ：反訴被告應給付反訴原告149萬9232元，及自93年4月30
    日起至清償日止，按年息5%計算之利息，並陳明願供擔保，
    請准宣告假執行。
二、反訴被告即國立台灣師範大學辯稱：
    兩造業於92年9月18日成立和解契約，就本件工程施工內容
    與合約規定不符部分，約定由被告無償負責修繕。是反訴原
    告購買XLPE電纜線以及更換電線工程等所生費用，祇是在履
    行雙方工程合約約定及協商決議，反訴原告請求該等工程費
    用，實無理由。並聲明：反訴原告之訴及假執行聲請均駁回
    ，如受不利判決，請准供擔保免為假執行。。
三、經查兩造並未於92年9月18日締結新的和解契約，亦不因被
    告元國公司於92年11月起至93年2月間進場施作而成立新的
    工程契約，已如前述。亦即兩造既均未對於契約必要之點為
    意思表示合致，例如被告應行改善之工程項目究竟為何？改
    善之方法為何？該等改善究竟是否為87年間工程瑕疵之修繕
    ？反訴原告是否應允不受報酬？此等契約必要之點均屬不明
    ，足證當事人間並未就應完成之一定工作有所約定，自無從
    依民法第491條規定，認為反訴原告非受報酬，即不為完成
    其工作。從而反訴被告所辯，雖有未合，惟基於上開說明，
    反訴原告主張依民法第491條規定，請求反訴被告應給付反
    訴原告承攬報酬149萬9232元及法定遲延利息云云，並無理
    由，仍應予以駁回。反訴原告之訴既無理由，則其假執行之
    聲請亦失所附麗，併予駁回。
參、因本件事證已臻明確，兩造其餘主張陳述及所提之證據，均
    毋庸再予審酌，附此敘明。
肆、訴訟費用負擔之依據：民事訴訟法第78條。
中    華    民    國    95    年    4     月    28    日
                  民事第六庭    法  官  邱  琦
以上正本係照原本作成
如對本判決上訴，須於判決送達後20日內向本院提出上訴狀
中    華    民    國    95    年    4     月    28    日
                                書記官  池東旭


司法院資訊處製作；財團法人民間司法改革基金會備份。
